臺灣高等法院民事判決　　　　　　　　　 93年度上字第247號
上　訴　人　庚○○
訴訟代理人　顧立雄律師
　　　　　　林一德律師
複 代 理人　陳信至律師
上　訴　人　丙○○
　　　　　　乙○○
　　　　　　丁○○
　　　　　　甲○○
　　　　　　戊○○
　　　　　　己○○
　　　　　　壬○○○
　　　　　　辛○○
被 上 訴人　大永興業股份有限公司
法定代理人　林明成
訴訟代理人　李文奇
上列當事人間請求返還無權占有土地等事件，上訴人對於民國92
年3月20日臺灣板橋地方法院89年度訴字第1188號第一審判決提
起上訴，本院於94年2月2日言詞辯論終結，判決如下：
    主    文
原判決關於(一)命上訴人將坐落台北縣板橋市○○段八九四地號土
地上如原判決附圖八九四－Ａ面積二十五平方公尺、Ｂ面積二十
平方公尺，門牌號碼台北縣板橋市○○街三號之建物拆除騰空，
將土地返還予被上訴人；(二)命上訴人乙○○、庚○○自民國八十
九年一月一日起至返還前開土地之日止，按月給付被上訴人新台
幣玖仟柒佰陸拾壹元部分，及該部分假執行之宣告，並訴訟費用
除確定部分外之裁判均廢棄。
前開廢棄部分，被上訴人在第一審之訴及假執行之聲請均駁回。
第一審訴訟費用除確定部分外及第二審訴訟費用，由被上訴人負
擔。
    事實及理由
一、本件系爭台北縣板橋市○○段894地號土地原由被上訴人出
    租予訴外人江榮，嗣江榮於民國七十年死亡，租賃關係及地
    上建物由其繼承人即被上訴人丙○○、乙○○、丁○○、甲
    ○○、戊○○、己○○、壬○○○、庚○○、辛○○九人共
    同繼承，被上訴人請求渠等共同拆屋還地，於渠等間有不可
    分之關係，上訴人庚○○就原審判決對渠等不利部分非因其
    個人因素提起上訴，其上訴之利益應及於其他共同繼承人，
    故應併列其他共同繼承人丙○○等八人為上訴人。又上訴人
    丙○○、乙○○、丁○○、甲○○、戊○○、壬○○○、己
    ○○、辛○○未於言詞辯論期日到場，核無民事訴訟法第
    386條各款所列情形，爰依被上訴人之聲請，此部分由其一
    造辯論而為判決，先予敘明。
二、被上訴人主張：台北縣板橋市○○段894地號土地（重測前
    為板橋段28地號，下稱系爭土地）為伊所有，出租予訴外人
    江榮，江榮則於其上興建門牌號碼台北縣板橋市○○街3號
    之二樓建物，嗣江榮於70年5月7日死亡，系爭建物即由其繼
    承人即上訴人丙○○、乙○○、丁○○、甲○○、戊○○、
    己○○、壬○○○、庚○○、辛○○等9人共同繼承，基地
    租賃關係亦由前開9人繼受，因上訴人自75年起即未再繳納
    租金，伊乃於88年4月19日發函催告上訴人繳納，詎屆期上
    訴人均未繳納，伊乃於88年5月11日函知上訴人終止租約，
    上訴人於租約終止後顯無使用系爭土地之權源。又伊於訴訟
    中再以民事準備書狀（四）繕本通知上訴人於文到後7日內
    繳清歷年欠租，縱該期限並不相當，惟上訴人於相當期限經
    過後均未繳足欠租，則伊再以民事準備書狀（五）繕本通知
    依法終止租約，依誠信原則自應准許。從而，兩造間既已無
    租賃關係或其他合法之使用權源，台北縣板橋市○○街3號
    建物現仍坐落系爭土地上，自屬無權占有，上訴人顯有拆屋
    還地之義務；縱認伊終止租約不合法，上訴人占有面積超出
    承租面積，超出部分亦屬無權占有，而有拆屋還地之必要。
    爰依據所有物返還請求權、租賃物返還請求權選擇競合，請
    求判命上訴人應將坐落台北縣板橋市○○段八九四地號土地
    上面積25平方公尺、20平方公尺（位置如原判決附圖所示89
    4-A、B部分），門牌號碼為台北縣板橋市○○街三號之建物
    拆除騰空，將45平方公尺之土地返還予被上訴人，及依不當
    得利返還請求權請求上訴人自89年1月1日起至返還土地之日
    止，按月給付新台幣（下同）9,761元，並聲明願供擔保請
    准宣告假執行。原審准許被上訴人請求判命上訴人應拆屋還
    地，及上訴人乙○○、庚○○應自89年1月1日起至返還前開
    土地之日止，按月給付被上訴人9,761元，並許被上訴人得
    於勝訴範圍內為供擔保之假執行宣告，而駁回對其餘上訴人
    不當得利之請求（被上訴人對駁回部分未上訴，另原審駁回
    原告林明成請求部分亦未上訴，該等部分已確定）。被上訴
    人並於本院求為駁回上訴人上訴之判決。
三、上訴人則以：渠等就系爭894地號土地，原與財團法人林公
    熊徵學田間有不定期基地租賃關係存在，不論被上訴人是否
    為系爭894地號土地之出租人，其於88年5月間既未向承租人
    全體為催告及終止租約之意思表示，自不生合法終止系爭
    894地號土地租約之效力。況本件租金債務屬往取之債，被
    上訴人於催告後未前往上訴人處受領租金，即逕為終止租約
    之意思表示，亦不生合法終止租約之效力。被上訴人雖於91
    年6月之後重新催告及終止租約，惟系爭894地號土地之出租
    人既為經被上訴人同意之林公熊徵學田，則被上訴人以自己
    名義所為催告及終止之意思表示均不生效；縱認被上訴人係
    系爭894地號土地之出租人，渠等既於其終止租約之聲明到
    達前之91年12月2日，向被上訴人及訴外人林公熊徵學田同
    時給付約定之租金，並經該等人於91年12月3日收受在案，
    被上訴人雖於次日當庭以民事準備（五）狀繕本表明終止租
    約之意思表示，惟渠等既係在終止租約之聲明到達前已為租
    金之支付，出租人即不得以租約已經終止為理由，請求交還
    租賃物，亦不得依不當得利之法則，請求相當於租金之損害
    賠償等語，資為抗辯，並對原審為其敗訴部分上訴，求為廢
    棄原判決對其不利部分，並駁回該部分被上訴人於原審之訴
    及假執行之聲請。
四、查被上訴人與原審原告林明成於89年6月30日在原審起訴，
    核其訴訟標的價額為29,656,390元（按土地公告現值計算）
    ，應徵第一審裁判費296,565元（按當時之民事訴訟費用法
    第2條規定計算），惟其僅於原審繳納裁判費10,002元外，
    其餘286,563元，未據繳納，原審亦疏未命其補繳，其起訴
    之合法要件即有欠缺。經本院於94年2月3日裁定命被上訴人
    於收受裁定正本五日內逕向本院補繳，被上訴人已於94年2
    月5日收受裁定正本，有送達回證在卷可稽，惟被上訴人迄
    未補繳第一審裁判費，其起訴之合法要件之欠缺並未補正，
    即不能為其勝訴之判決。原審不查竟為其部分勝訴之判決，
    命上訴人為如原判決主文第二、三項之拆屋還地及給付不當
    得利，自有未洽。上訴意旨指摘原判決此部分不當，求予廢
    棄改判，為有理由，應由本院將原判決此部分廢棄，改判駁
    回被上訴人此部分在原審之訴及假執行之聲請。
五、結論：本件上訴為有理由，爰依法判決如主文。
中　　華　　民　　國　　94　　年　　2　　月　　16   　日
                  民事第十三庭審判長法　官  張宗權
  　　　　　　　　　      　　　　　法　官  蕭艿菁
                                    法  官  陳忠行
正本係照原本作成。
如不服本判決，應於收受送達後二十日內向本院提出上訴書狀，
其未表明上訴理由者，應於提出上訴後二十日內向本院補提理由
書狀（均須按他造當事人之人數附繕本）上訴時應提出委任律師
或具有律師資格之人之委任狀；委任有律師資格者，另應附具律
師資格證書及釋明委任人與受任人有民事訴訟法第四百六十六條
之一第一項但書或第二項（詳附註）所定關係之釋明文書影本。
中　　華　　民　　國　　94　　年　　2　　月　　17   　日
　　　　　　　　　　　　　　　　　　書記官  明祖星
附註：
民事訴訟法第四百六十六條之一（第一項、第二項）：
對於第二審判決上訴，上訴人應委任律師為訴訟代理人。但上訴
人或其他法定代理人具有律師資格者，不在此限。
上訴人之配偶、三親等內之血親、二親等內之姻親，或上訴人為
法人、中央或地方機關時，其所屬專任人員具有律師資格並經法
院認為適當者，亦得為第三審訴訟代理人。
